【裁判字號】    92,上易,1314
【裁判日期】    921024
【裁判案由】    侵占
【裁判全文】
臺灣高等法院高雄分院刑事判決                  九十二年度上易字第一三一四號
    上  訴  人  台灣高雄地方法院檢察署檢察官
    被      告  丙○○
右上訴人因被告侵占案件，不服台灣高雄地方法院九十二年度易字第一二一號中華
民國九十二年七月十日第一審判決（起訴案號：台灣高雄地方法院檢察署九十二年度
偵字第七四九八號），提起上訴，本院判決如左：
    主  文
上訴駁回。
    理  由
一、甲訴意旨略以：丙○○原受雇於峻林有限甲司之負責人即告訴人乙○○，被告於
    民國九十一年七月間，在位於高雄市前金區○○○街一三二號峻林有限甲司內，
    向告訴人借用其所使用車牌號碼為ＺＨＥ─九四九號之輕型機車一輛，供上下班
    代步之用，詎丙○○於九十一年八月間離職後，未將該機車歸還，竟意圖為自己
    不法之所有，將上開機車據為己有，而拒不返還，認被告丙○○觸犯刑法第三百
    三十五條第一項之侵占罪嫌。
二、甲訴人認被告丙○○觸犯刑法第三百三十五條第一項之侵占罪，係以告訴人乙○
    ○之指訴及被告之自白為其論據。訊據被告固坦承確實有借用告訴人之ＺＨＥ─
    九四九號輕型機車，迄今尚未返還之事實，惟否認有侵占之犯行，辯稱：係因該
    ＺＨＥ─九四九號輕機車被查扣，始無法返還予告訴人，並非基於侵占之意圖據
    為己有等語。
三、按犯罪事實應依證據認定之，無證據不得認定犯罪事實；又不能證明被告犯罪者
    ，應諭知無罪之判決，刑事訴訟法第一百五十四條第二項、第三百零一條第一項
    分別定有明文。次按認定不利於被告之事實，須依積極證據，苟積極證據不足為
    不利於被告事實之認定，即應為有利於被告之認定，更不必有何有利之證據；另
    告訴人之指訴，係以使被告受刑事訴追為目的，是其陳述是否與事實相符，仍應
    調查其他證據以資審認；而認定犯罪事實所憑之證據，雖不以直接證據為限，間
    接證據亦包括在內，然而無論為直接或間接證據，其為訴訟上之證明，須於通常
    一般人均不致有所懷疑，而得確定其為真實之程度者，始得據為有罪之認定；次
    按刑法上之侵占罪，須持有人變易原來之持有意思而為不法所有之意思始能成立
    ，如僅將持有物延不交還或有其他原因致一時未能交還，既缺乏主觀要件，即難
    遽以該罪相繩，最高法院分別著有三十年上字第八一六號、五十二年臺上字第一
    三ＯＯ號、七十六年台上字第四九八六號及六十八年台上字第三一四六號判例足
    資參照。
四、經查：
  (一)被告丙○○於九十一年七月間任職在告訴人所經營之峻林有限甲司時，曾借用由
    告訴人持有之ＺＨＥ─九四九號輕機車（車主為林哲信），迄今尚未返還之事實
    ，業據被告坦承不諱，核與告訴人指訴之情節相符，並有車籍資料查詢表一份在
    卷可稽，故上開事實堪予認定。又被告未返還該部機車之原因，已據其於警詢及
    偵查中供陳：「由於朋友酒後駕車，致該部機車被警察查扣，所以我未能將機車
    歸還」等語，足見甲訴人所謂被告坦承有侵占之犯行，容有誤會。
  (二)又被告既已於偵查中以前詞置辯，惟此未見甲訴人就此有利之證據調查。原審法
    院循其指出之證明方法調查發現，被告確曾於九十一年十月五日二十三時許，將
    上開機車借予賴翰峰使用，嗣賴翰峰因酒後駕車於同日二十三時二十七分許，在
    高雄縣鳳山市○○街處，經警攔檢告發，並依道路交通管理處罰條例第三十五條
    第一項之規定移置保管，業經證人賴翰峰於原審法院審理時到庭結證屬實，並有
    移置保管車輛收據及領車通知單、舉發違反道路交通管理事件通知單各一份在卷
    可稽，被告向告訴人借用之機車，既經證人賴翰峰騎用後，因違規行為被警方依
    法移置保管，值此情形，被告勢須與證人賴翰峰間協調如何繳納罰鍰，始得於領
    回後，再返還予告訴人，由此足證被告辯稱其迄今尚未返還，非無正當理由。尚
    難僅憑被告於約定借用期日屆至，並未返還機車之客觀事實，遽認被告主觀上有
    變易持有為所有之意思。
  (三)至於告訴人提起本件告訴之原因，業據其於原審法院審理中指稱：我在收到違規
    通知單及領車通知單後，因聯絡不到被告所以才提起本件告訴，這輛機車其實已
    很老舊了，被告縱然騎去好幾個月沒有還，也沒有關係，主要就是不要在借用的
    過程中發生事情導致困擾等語，經比對告訴人提起告訴之時間係九十一年十一月
    一日，此觀諸告訴狀上之收案章戳至明，故其於偵查中指訴被告侵占時，已於證
    人賴翰峰騎用違規經警移置保管車輛之後，足證告訴人係因被告尚未返還機車之
    客觀事實，據以推論被告有侵占之準據。
  (四)本件被告借用之機車，係車齡五、六年之老車，於出借被告之前一年以二萬元購
    入，此據告訴人陳明在卷，該車嗣後被警方查扣，迄未領回，業已拍賣，無從以
    原物返還告訴人，業據被告於本院審理時供明，此益證被告履行不能，非有侵占
    之意。綜上所述，本件甲訴人所舉之積極證據，並不足以證明被告犯罪，復查無
    其他積極證據，足資認定甲訴人論列之犯罪事實屬實，自難遽以侵占之罪相繩。
五、原審為被告無罪之諭知，經核尚無不合，檢察官上訴意旨，仍執陳詞指摘原判決
    不當，求為有罪之判決，並未提出確切事證以實其說，本件上訴為無理由，應予
    駁回。
據上論斷，應依刑事訴訟法第三百六十八條，判決如主文。
本案經檢察官彭南雄到庭執行職務。
中        華        民        國  九十二    年    十    月   二十四    日
                              臺灣高等法院高雄分院刑事第四庭
                                  審判長法官  蕭權閔
                                        法官  陳吉雄
                                        法官  陳啟造
右正本證明與原本無異。
不得上訴。
                                  法院書記官  白蘭
中    華    民    國      九十二      年      十二      月    二十五    日


司法院資訊處製作；財團法人民間司法改革基金會備份。
